臺灣高等法院臺南分院刑事判決　　　　　 九十三年度重上更 (二)字第九七號　Ｃ
　　　上　訴　人
　　　即　被　告　丁　○　○.
右上訴人因違反著作權法案件，不服臺灣嘉義地方法院八十六年度訴字第七七三號中
華民國八十七年七月十六日第一審判決（起訴案號：臺灣嘉義地方法院檢察署八十六
年度偵字第三五七七號），提起上訴，判決後經最高法院發回第二次更審，本院判決
如左：
      主      文
原判決撤銷。
丁○○意圖銷售而擅自以重製之方法侵害他人之著作財產權為常業，處有期徒刑壹年
。
      事      實
一、丁○○為告訴人乙○○、丙○○兄弟（下稱麥氏兄弟）之表姐夫，於民國（下同
    ）八十一年初，曾以其妻名義，先後二次向麥氏兄弟購買享有美術著作權之工藝
    品，獲悉銷售利潤不錯，竟基於意圖銷售之犯意，恃銷售仿冒麥氏兄弟所創作之
    陶鈴維生，未經麥氏兄弟授權，自八十一年七月某日起，至八十三年春節時止，
    先後多次委託知情之甲○○（業經另案判處有期徒刑一年十月、緩刑四年確定）
    ，在雲林縣崙背鄉○○路七號，擅自重製麥氏兄弟所創作而享有美術著作權之「
    老虎寶寶」、「大肚魚寶寶」、「小狗寶寶」、「烏龜寶寶」、「河豚寶寶」等
    立體造型之陶鈴多個，代工完成後由被告丁○○攜至不詳處所銷售，迄八十三年
    春節時止，因積欠甲○○代工費用新臺幣（下同）十萬元，始停止委託。詎被告
    丁○○仍繼續銷售委託甲○○代工重製之陶鈴，並在嘉義市○○○路八巷七號、
    及嘉義縣新港鄉三間村港尾七十六號，設立陶藝工作社，繼續擅自重製麥氏兄弟
    享有美術著作權之上開立體造型，及豬、兔、牛、螃蟹、老鼠等立體造型之陶鈴
    ，行銷不詳處所，並以之為常業，恃此為生，嗣於八十五年十一月間，在臺南縣
    新營市新營文化中心，公開展售其所仿作之陶鈴時，經麥氏兄弟委請李宗瑋當場
    購得仿冒河豚、豬、虎、兔、牛、狗、螃蟹、猴子、烏龜、鼠等美術著作之陶鈴
    各一個，因而查獲上情。
二、案經被害人丙○○、乙○○訴由臺灣嘉義地方法院檢察署檢察官偵查起訴。
      理      由
一、訊據被告丁○○於原審及本院審理中矢口否認有何侵害著作權之犯行，辯稱：伊
    沒有委託甲○○代工仿製被害人丙○○、乙○○陶鈴作品，至於銷售予李宗瑋之
    陶鈴，均是我參考卡通造型所創作的，並不是仿取被害人之陶鈴作品而重製云云
    。經查：
（一）右揭事實，除據被害人乙○○、丙○○指訴綦詳，又與證人甲○○、李宗瑋證
      述情節相符（見偵查卷第二十五頁～四十五頁），並有著作權登記簿謄本五件
      、被告之名片與所撰收據（偵卷第十一頁），報刊剪報資料、被害人振傳陶藝
      社八十一年六月六日至九月五日之收支帳影本二張（偵卷第三十七、三十八頁
      ）、八十五年十二月十六日甲○○之偵訊筆錄（偵卷第四十頁反面）、八十五
      年十二月十六日甲○○警訊筆錄（偵卷第三十九頁）、陶鈴原作被告之仿冒品
      對照之照片（偵卷第十二頁至第十四頁）等附卷，及陶鈴原作十五個與仿冒品
      九個在案可稽，次查被告亦自承曾向被害人購買原作陶鈴，且為被害人之表姐
      夫無訛，是被告對於被害人等著作物之原創性知之甚詳，又其初委請甲○○依
      原作略事修整變化之代工情事，復經甲○○證實在卷（本院卷第一三七頁），
      復有台灣雲林地方法院檢察署檢察官八十五年度偵字第四九一三等號違反著作
      權法起訴書（偵卷第七十八頁）及台灣雲林地方法院刑事判決八十六年訴字第
      五十二號附卷（原審卷第一二二頁）為憑。
（二）著作權法於八十一年六月十日修正公布後，對於各種著作之保護，改採「創作
      保護主義」，於創作完成時，即可享有著作權之保護。而美術著作為該法所稱
      著作之一，依內政部八十一年六月十日以台內著字第八一八四○○二號公告
      之「美術著作」內容例示，包括美術工藝品在內。再著作係指屬於文學、科學
      、藝術或其他學術範圍之創作，是著作權法所保護之著作須具原創性；故本於
      自己獨立之思維、智巧、技術而具有原創性之創作，即享有著作權，此原創性
      非如專利法所要求之新穎性，倘非重製或製作他人之著作，凡屬自己獨立之創
      作而具原創性者，即受著作權法之保護。本件「老虎寶寶」、「大肚魚寶寶」
      、「小狗寶寶」係被害人丙○○於七十五年八月十三日創作，並於八十五年九
      月二十四日向內政部申請著作人登記及著作財產權登記；「烏龜寶寶」、「河
      豚寶寶」為被害人乙○○於七十五年七月十日創作，並於八十五年五月二十八
      日向內政部申請著作人登記及著作財產權登記，此有內政部著作權登記簿謄本
      （登記編號：七四三九九、七四四００、七四四０二、七０五九九、七０六０
      ０）影本五紙（偵卷第四頁至第十頁，第六十二頁反面至第七十頁）為證，至
      於其他造型之陶鈴亦有七十六年六月六日民生報第五版之剪報一紙、八十二年
      十二月一日出版之財訊十二月號刊第二七八至二八一頁之報導、台北財訊月刊
      八十三年二月號之講義雜誌第九十四至九十七頁之報導、八十四年二月號吾愛
      吾家月刊之報導刊登被害人創作之報紙及雜誌影本六紙附卷可稽（偵卷第十五
      頁至第二十頁），可證明其等早已製作立體造型陶鈴販售。
（三）本件，公訴人指訴被告違反著作權法，係以被告侵害告訴人之「烏龜寶寶」、
      「河豚寶寶」、「老虎寶寶」、「大肚魚寶寶」、及「小狗寶寶」等美術著作
      為其依據。此等著作物係將陶土以手拉坯捏塑成「烏龜寶寶」、「河豚寶寶」
      、「老虎寶寶」、「大肚魚寶寶」、及「小狗寶寶」等造型之陶鈴。其構成包
      括幾個要素：1.陶土；2.手拉坯；3.「烏龜寶寶」、「河豚寶寶」、「老虎寶
      寶」、「大肚魚寶寶」、及「小狗寶寶」等造型。其中：1.陶土為自然界之物
      ，不受著作權法之保護；2.手拉坯為陶器製作方法之一。另外，尚有手捏、土
      條法、陶板、絞坯（不同顏色泥土混合拉坯）、灌模等方法。以精確性而言，
      手拉坯固不及灌模等方法，但不得以其有些微差異，即否認其為重製行為之方
      法之一。3.本件「烏龜寶寶」、「河豚寶寶」、「老虎寶寶」、「大肚魚寶寶
      」、及「小狗寶寶」等係立體造型，與「烏龜寶寶」、「河豚寶寶」、「老虎
      寶寶」、「大肚魚寶寶」、及「小狗寶寶」等平面圖形並不相同。並非參考「
      烏龜寶寶」、「河豚寶寶」、「老虎寶寶」、「大肚魚寶寶」、及「小狗寶寶
      」等平面圖形之立體化。「烏龜寶寶」、「河豚寶寶」、「老虎寶寶」、「大
      肚魚寶寶」、及「小狗寶寶」等係立體造型是否受著作權法之保護？乃本件被
      告是否違反著作權法之關鍵。
（四）所謂原創性須具備特定內容與創意表達二原創性之要件，就本件而言，「烏龜
      寶寶」、「河豚寶寶」、「老虎寶寶」、「大肚魚寶寶」、及「小狗寶寶」等
      立體造型，在告訴人創作之前，市面上並無所見，又無任何證據足資證明告訴
      人有抄襲情事，依據前述說明，自屬告訴人之創作。又告訴人提出其創意內容
      為：
  (一)動物陶鈴整體：陶之材質千年不朽，海可枯石可爛，陶卻不會腐爛，有象徵永恆
    之意，每件作品都是手拉坯的原創，獨一無二，尤其，經過攝氏一二三０度高溫
    燒烤後，鈴內陶土球在搖動後撞擊陶坯四周所產生的音“響”與想念的“想”同
    音。當購買者送給對方而對方搖動時，意味著“想念”之意。每件動物造型陶鈴
    都有五─六種的表情，非常有趣及可愛。五官的色土都是由告訴人獨創調配及設
    計後，高溫燒成，為全國獨創，其成型方法以圓形為創作主體，動物的五官及“
    喜怒哀樂”的表情，在公母陶鈴之間充分表達其趣味。此等陶土及手拉坯外，均
    係告訴人之創作。
  (二)河豚動物陶鈴：取河豚是魚類，代表“年年有魚”，台語發音“年年有魚，富貴
    萬年，大家賺錢”。河豚陶鈴的“河”與百年好合的“合”同音，“豚”與存錢
    的“存”取其諧音，“合”與“存”意味著合在一起存前之意。外型圓圓滾滾則
    代表財源滾滾，造型生動有趣，公河豚陶鈴帶刺，母河豚陶鈴不帶刺，意味著公
    河豚守護母河豚一輩子。
  (三)豬動物陶鈴：豬與“諸”事大吉的“諸”同音，也意味“諸事大利”，做事業順
    順利利，貴人來相聚。公豬陶鈴戴帽子真帥氣，母豬陶鈴帶蝴蝶結及劃上眼睫毛
    非常的可愛，成雙成對令人陶醉。
  (四)虎動物陶鈴：“虎”代表“虎虎生風，財運亨通，做事業一路順風，生活就輕鬆
    ”，做事業有像虎一般的魄力，財神自然來相聚，其造型可愛有趣。公虎頭上有
    “王”字標誌，母虎則刻劃上“眼睫毛”非常的可愛，成雙成對令人陶醉。
  (五)兔動物陶鈴：“兔”代表“兔兔高升，福神財神也來登，代表越跳越高之意”。
    公的陶鈴帥氣，母的陶鈴帶蝴蝶結及劃上眼睫毛非常可愛，成雙成對令人陶醉。
  (六)牛動物陶鈴：“牛”代表“扭”轉乾坤，“牛”取其與“扭”諧音，常不順利或
    是不如意者，可送“牛”的陶鈴，希望能夠“扭轉乾坤，四季如春”。公的陶鈴
    帥氣，母的陶鈴有眼睫毛非常可愛，成雙成對令人陶醉。
  (七)狗動物陶鈴：“狗”代表“狗來富，財入庫，貴人家中住”，“狗”是“忠實忠
    心”之意，可送給最好的朋友，公的陶鈴帥氣，母的陶鈴有眼睫毛非常可愛，成
    雙成對令人陶醉。
  (八)螃蟹動物陶鈴：“螃蟹”代表“感恩與感謝”，“蟹”與“謝”同音，代表感恩
    與感謝。“大謝小謝”都是“蟹”。常常照顧我們的師長及兄長，就送一個“螃
    蟹”陶鈴以表感謝之意。公的陶鈴帥氣，母的陶鈴有眼睫毛非常可愛，成雙成對
    令人陶醉。
  (九)猴動物陶鈴：“猴”代表“代代封猴，三餐不用愁”，賺錢蓋大樓，一定會出頭
    之意。猴來居上，考試一定上。公的陶鈴帥氣，母的陶鈴有眼睫毛非常可愛，成
    雙成對令人陶醉。
  (十)龜動物陶鈴：“烏龜”代表“忍辱負重，及長壽之意”，用與許願及還願之意。
    。公的陶鈴戴帽子，母的帶蝴蝶結，公的陶鈴帥氣，母的陶鈴有眼睫毛非常可愛
    ，成雙成對令人陶醉。公烏龜“頭部”和母烏龜“頭部”外形加起來，頭部有一
    個“心型特殊設計”，代表“心心相印，永結同心，黃土變成金”。
  (十一)老鼠動物陶鈴：“老鼠”代表“鼠來寶，聰明靠頭腦，賺錢不會少”。日子過得
    好，可以活到老老老，兒孫滿堂不會少，三餐吃得飽。公的陶鈴戴帽子，母的帶
    蝴蝶結，公的陶鈴帥氣，母的陶鈴有眼睫毛非常可愛，成雙成對令人陶醉。
（五）告訴人丙○○並在法庭上即席侃侃而談其創作之理念：「我們從民國七十四年
      開始就陸陸續續有創作，每個創作都是出於我對動物的互動，點線面所構成的
      構思，每個都是透過自己的思考，與感情感想，每個作品都是用盡心思，把人
      跟動物的互動，把它擬人化之後，有公的跟母的，每一種動物他的表情各異，
      讓人看了會會心一笑，我們對那聲音是搖，那聲音會響亮，有公的，他們就互
      換，公的送給女方，搖鈴的時候，聲音的響，就是想念對方的意思，耳朵癢的
      時候，那就是代表靈驗，古人借物傳情，借助聲音來傳遞，傳達彼此的思念，
      所以對方送你這個東西搖，耳朵癢的時候，就代表靈驗。像ＫＩＴＴＹ貓一樣
      ，很可愛他的創意在哪裡，那就是對動物的互動，簡單的線條，呈現出立體，
      從作品有公母的互動，成雙成對，公的帥，母的俏，看起來很可愛。當時報禁
      還沒有開放，很少有版面刊登我們的作品，在早期都有外銷到日本與香港。」
      （本院卷第一四七頁），反之被告僅表達很粗淺的理念，「我現在已經五六年
      沒有做了，動物本身具備他特定的意義，中國人的陶鈴晃動，聲音響就代表什
      麼意思，西洋人的鈴聲響，就代表什麼意思。」經審判長闡明西洋人沒有陶鈴
      ，而是銅鈴。被告才又答銅鈴，鈴聲類似陶鈴，中國人陶鈴響，陶鈴代表活潑
      可愛云云。本院審查告訴人所提出之上開創意表達，確能與系爭陶鈴所示之內
      涵密切結合，反之被告對於其創作之過程、精髓卻無法表達，準此，告訴人之
      上開陶鈴之製作充分具備「特定內容」與「創意表達」二原創性之要件。
（六）又被告於第一審亦稱上開造型立體陶鈴係由其於八十、八十一年間提供卡通書
      籍供乙○○製作，僅辯稱上開造型無原創性，非屬著作，不受保護。但告訴人
      等二人所製作之上開造型立體陶鈴係屬手拉坯製成，自屬工藝品，縱係參考被
      告所提供卡通書籍，倘係本於自己獨立之思維、智巧、技術而具有原創性之創
      作，亦屬美術著作。又按著作權法所保護之對象，係表達構想之形態及其原創
      造性。所謂「原創性」指自己所構思創作出來的作品即具有原創性。著作如係
      出於各著作人獨立創作之結果，其間無抄襲之情事，縱使與他人著作相雷同，
      各人就其著作均得享有著作權。復按著作權法保護之著作，須具有原創性，即
      須由著作人運用自己的智慧、技巧獨立完成；且其創意之要求不必達於前無古
      人，後無來者之地步，只須依社會通念係獨立創作即可，是以縱使與他人著作
      相似或雷同，如非抄襲他人的著作，而係出於各人個別獨立創作之結果者，各
      人就其著作均享有著作權，無侵害他人著作權之問題。證人甲○○於其違反著
      作權法案件警詢時供稱仿冒品係丁○○於八十二年間拿給伊代工，代工物品不
      知是向誰仿冒，丁○○說是日本玩偶等語（偵查卷第三十頁），可見上開陶鈴
      係被告仿冒，非自行創作無訛，而被告亦自承原販售告訴人等二人所製作之陶
      鈴，且甲○○代工製造之陶鈴確與告訴人等製作者雷同。被告又始終無法提出
      告訴人有任何抄襲他國或其他前人作品之證據，足見上開多種美術工藝品為告
      訴人丙○○、乙○○所原創之著作物，並已取得著作財產權毋庸置疑。
（七）又被告所製造或委託製造之右開多種美術工藝品，與告訴人二人所做的雖非完
      全相同，惟按著作權法所保護者，是美術著作整體之原創性，縱有大小、材質
      、顏色等細節上之差異，若就整體而言與他人已有之美術工藝品看來極為神似
      ，仍屬重製，本件依卷附之對照相片（偵卷第十二頁至第十四頁）觀之，被告
      所做之右開多種美術工藝品與被害人二人所做的極為神似，只有在細微末節處
      略加修飾；再查本件被告從八十一年七月間即委託代工重製（並積欠代工金額
      達十萬元）至八十五年十一月間尚自行銷售，應足以認定被告有恃以營謀生計
      之常業犯意。揆諸上開說明，被告顯有重製行為甚明，所辯無非係卸責之詞，
      不足採信，事證明確，被告之犯行，洵堪認定。
二、核被告鄭崑山所為，係犯著作權法第九十四條，第九十一條第二項之意圖銷售而
    擅自以重製之方法侵害他人之著作財產權為常業，其明知為侵害著作權之物意圖
    營利而交付之低度行為，為意圖銷售而擅自重製他人著作之高度行為所吸收，不
    另論罪。
三、原審予以論罪科刑，固非無見，但查：（一）刑法第二條第一項比較裁判時法或
    行為時法，何者為有利於行為人，應就與罪刑有關之主刑、從刑或刑之加重、減
    輕或免除等一切情形，全部加以比較，依綜合判斷之結果，適用裁判時或行為時
    法中個別有利之條文，不得割裂事項而分別適用裁判時或行為時法中個別有利之
    條文，始能符合法律修正及上開條項所定原則從新例外從輕之旨。換言之，因法
    律之適用，有其整體性，依刑法第二條第一項比較裁判時法、中間時法，或行為
    時法何者有利於行為人時，應就與罪刑有關之一切情形，全部加以比較，依綜合
    判斷之結果，為整體之適用，不得割裂而分別適用裁判時、中間時、或行為時法
    中個別有利之條款，始能符合法律修正及上開條項所定原則從新，例外從輕之旨
    。經查被告前開行為，修正前之著作權法第九十一條第二項係規定「意圖銷售或
    出租而擅自重製他人著作者」（舊法）中，以及八十七年一月二十一日經總統公
    布同年月二十三日生效之著作權法第九十一條第二項則規定「意圖銷售或出租而
    擅自以重製之方法侵害他人之著作財產權者」（新法）中，均設有處罰明文，是
    被告行為後法律已有變更，而新舊法之刑度均屬相同，則依刑法第二條第一項前
    段之規定，自應適用原審裁判時八十七年一月二十一日修正之著作權法第九十一
    條第二項之規定處斷，惟原審八十七年七月十六日判決時未審酌比較新舊法之適
    用，自有不當。（二）另著作權法又於九十二年七月九日修正第九十一條第二項
    改為非意圖營利之處罰規定，故應以第一項規定為是，其法條為「意圖營利而以
    重製之方法侵害他人之著作財產權者，處五年以下有期徒刑、拘役，或併科新臺
    幣二十萬元以上二百萬元以下罰金。」；九十三年九月一日修正第九十一條第二
    項「意圖銷售或出租而擅自以重製之方法侵害他人之著作財產權者，處六月以上
    五年以下有期徒刑，得併科新臺幣二十萬元以上二百萬元以下罰金。」比較新舊
    法，以九十二年七月九日修正第九十一條第一項之最高刑度為五年以下有期徒刑
    有利於被告，惟同法又修正第九十四條第一項規定「以犯第九十一條第一項、第
    二項、第九十一條之一、第九十二條或第九十三條之罪為常業者，處一年以上七
    年以下有期徒刑，得併科新臺幣三十萬元以上三百萬元以下罰金。」常業犯罰金
    刑部分則不利被告，故比較新舊法結果，仍以八十七年一月二十一日修正公布之
    著作權法最有利被告，原審判決時未及比較適用，自有未洽。被告上訴意旨猶執
    前詞，否認犯罪，雖不足採，惟原判決既有可議，自應由本院將原判決撤銷改判
    。爰審酌被告犯罪之動機係為貪求暴利、手段不當、犯後態度並非良好、所生危
    害非鉅、及著作財產權為人類智慧之產物，對於社會之進步發展影響甚大等一切
    情狀，量處最低刑度有期徒刑一年，以示懲儆。
據上論結，應依刑事訴訟法第三百六十九條第一項前段、第三百六十四條、第二百九
十九條第一項前段、八十七年一月二十一日著作權法第九十四條、第九十一條第二項
，刑法第二條第一項前段，判決如主文。
本案經檢察官劉得鉦到庭執行職務。
中    華    民    國      九十四      年      二     月      十五       日
                                  臺灣高等法院臺南分院刑事第六庭
                                      審判長法官  蔡    崇    義
                                            法官  董    武    全
                                            法官  侯    明    正
右正本證明與原本無異。
如不服本判決應於收受本判決後十日內向本院提出上訴書狀，其未敘述上訴理由者並
得於提起上訴後十日內向本院補提理由書狀（均須按他造當事人之人數附繕本 )「切
勿逕送上級法院」。
                                      法院書記官  李    育    儒
中    華    民    國      九十四      年      二     月       十六      日
附錄法條：
著作權法第九十四條：以犯第九十一條、第九十二條或第九十三條之罪為常業者，處
                一年以上七年以下有期徒刑，得併科新台幣四十五萬元以下罰
                    金。
著作權法第九十一條第二項：意圖銷售或出租而擅自以重製之方法侵害他人之著作財
                          產權者，處六月以上五年以下有期徒刑，得併科新臺幣
                          三十萬元以下罰金。
